【裁判字號】    95,台上,619
【裁判日期】    950209
【裁判案由】    常業重利
【裁判全文】
最高法院刑事判決              九十五年度台上字第六一九號
    上  訴  人  甲○○
上列上訴人因常業重利案件，不服台灣高等法院高雄分院中華民
國九十一年六月五日第二審判決（九十一年度上訴字第五八號，
起訴案號：台灣高雄地方法院檢察署八十七年度偵字第五一一九
、一０六六０、一五三四三號），提起上訴，本院判決如下：
    主  文
上訴駁回。
    理  由
按刑事訴訟法第三百七十七條規定，上訴於第三審法院，非以判
決違背法令為理由，不得為之。是提起第三審上訴，應以原判決
違背法令為理由，係屬法定要件。如果上訴理由狀並未依據卷內
訴訟資料，具體指摘原判決不適用何種法則或如何適用不當，或
所指摘原判決違法情事，顯與法律規定得為第三審上訴理由之違
法情形，不相適合時，均應認其上訴為違背法律上之程式，予以
駁回。本件上訴人甲○○上訴意旨略稱：（一）史振興於第一審
時雖證述彼係委由上訴人代辦信用卡，不知上訴人以彼名義設立
「華賓鐘錶眼鏡行」之事云云，然何以彼並未向上訴人索取信用
卡，足見彼之證詞有瑕疵，原審未再依上訴人請求傳喚史振興，
復未說明理由，有理由不備之違法。（二）以信用卡借款之人通
常已評估自己之償債能力，是否屬輕率、無經驗？並非無疑；又
張志傑等人之身分證係陳桂雯所提供，陳桂雯已證實彼並未告知
上訴人有關張志傑等人是否同意之事，則縱使上訴人因過失未加
過問，亦難令負偽造文書之責。原審未再調查積極證據，即以推
定方法認定犯罪事實，有應予調查之證據未予調查之違背法令云
云。
惟查證據之取捨、證據證明力之判斷，及事實有無之認定，為事
實審法院之職權，茍其取捨、判斷及認定，並不違反經驗法則及
論理法則，即不容任意指為違法而執為第三審適法之上訴理由。
本件原審認定上訴人有原判決事實欄所載連續偽造私文書、使公
務員於公文書為不實之登載、業務上登載不實之文書，並均進而
行使各該文書，及乘他人急迫貸以金錢，而取得與原本顯不相當
之重利為常業之犯行，係以上訴人之部分供述，證人陳桂雯、史
振興、陳玉蓉之證詞，卷附之搜索票、執行搜索報告、扣押清冊
、高雄市政府建設局函、聯合信用卡中心函、中國信託商業銀行
函、中國信託商業銀行三民分行函、板信商業銀行新興分行函、
高新銀行大順分行函、合作金庫三民分行函、匯款明細表，暨扣
案之高雄市建設局工商登記系統營利事業登記資料、刷卡機、存
摺、特約商店約定書、聯合信用卡中心空白簽帳單、聯合信用卡
空白請款單、印章等證據資料，為綜合之判斷。對於上訴人辯稱
：史振興知情且同意設立公司辦理刷卡業務；張志傑、陳玉蓉、
戴黃美玉、梁宗祥、邱麗萍、鄭文龍之身分證均係陳桂雯提供，
陳桂雯稱那些人都認識，都有經過當事人之同意；另上訴人只抽
取刷卡金額一成當作利息，與重利罪不相當，況且銀行亦扣除百
分之三之手續費云云，如何不足採信之理由，詳予指駁。並以第
一審就沒收之宣告有誤，因而撤銷第一審之判決，改判依牽連犯
從一重論處上訴人乘他人急迫貸以金錢，而取得與原本顯不相當
之重利為常業罪刑，已詳敘其調查證據之結果及證據取捨並認定
事實之理由。所為論斷，均有卷存證據資料可資覆按，從形式上
觀察，並無採證或認定事實違背經驗法則或論理法則，或有理由
不備、理由矛盾或其他違背法令之情形。再查：（一）原判決對
於證人史振興、陳桂雯之證詞如何取捨，業已敘明其採認之依據
及理由（見原判決理由一(一)）；又依卷附原審民國九十一年五月
二十二日審判筆錄之記載，審判長已將證人史振興、陳桂雯之證
詞提示並告以要旨，予上訴人及其原審選任辯護人辯論證明力之
機會，上訴人及其原審選任辯護人於審判長踐行法定調查程序後
，並未聲請傳喚史振興或請求調查任何證據（見原審卷第三二四
頁第一至七行、第三二九頁倒數第六至八行），是難謂原審有查
證未盡及判決理由不備之違背法令。（二）按刑法第三百四十四
條重利罪成立之要件為(一)乘人急迫、輕率或無經驗，貸以金錢或
其他物品，(二)取得與原本顯不相當之重利，此項犯罪，固須對於
特定人為之，始能成立。至若明知社會上有因急迫而舉債濟急，
及因輕率或無經驗而從事舉債之情形，預定苛刻條件，一俟他人
告貸，藉以博取重利為常業者，雖非對於特定人乘機利用，不能
謂非對於一般人具有犯罪之概括故意，則其犯有上項法條所載情
事並以之為常業，即應論以同法第三百四十五條之常業重利罪。
原判決已敘明上訴人設立之公司行號僅從事刷卡借款業務，再綜
合卷內證據資料，認其向不特定之大眾招攬，以利息預扣之方式
放款，並預扣取得高達月息十分之利息，借款人數非少，經營時
間非短，因以常業重利論處罪刑，自屬正當合法，尚難謂原審有
應於審判期日調查之證據未予調查之違誤。從而，上訴意旨顯非
依據卷內訴訟資料指摘原判決有何具體違背法令之情形，徒憑己
見，就原審採證認事職權之適法行使，及原判決已明白論斷之事
項，仍執前詞，任意指摘，核與法律規定得為第三審上訴理由之
違法情形，不相適合。上訴人之上訴為違背法律上之程式，應予
以駁回。至上訴人行使使公務員不實登載之公文書及行使業務上
登載不實之文書部分，核均屬刑事訴訟法第三百七十六條第一款
不得上訴於第三審法院之案件，縱各該部分與上開常業重利及行
使偽造私文書部分有方法、結果之牽連關係，為裁判上一罪，但
常業重利及行使偽造私文書部分之上訴為不合法，本院應從程序
上予以駁回，而無從為實體上判決，對於行使使公務員不實登載
之公文書及行使業務上登載不實之文書部分，亦無從適用審判不
可分原則，為實體上審判，該部分上訴應併予駁回。
據上論結，應依刑事訴訟法第三百九十五條前段，判決如主文。
中    華    民    國  九十五  年    二    月    九    日
                      最高法院刑事第九庭
                          審判長法官  陳  正  庸
                                法官  賴  忠  星
                                法官  王  居  財
                                法官  林  開  任
                                法官  林  立  華
      本件正本證明與原本無異
                                      書  記  官
中    華    民    國  九十五  年    二    月   十四   日
                                                Ｒ


司法院資訊處製作；財團法人民間司法改革基金會備份。
